【裁判字號】    98,消債更,870
【裁判日期】    980629
【裁判案由】    聲請更生程序
【裁判全文】
臺灣高雄地方法院民事裁定           98年度消債更字第870號
聲  請  人  甲○○
上列當事人聲請消費者債務清理事件，本院裁定如下：
    主  文
聲請人甲○○自中華民國九十八年六月二十九日下午五時起開始
更生程序。
命司法事務官進行本件更生程序。
保全處分之聲請駁回。
    理  由
一、聲請意旨略以：聲請人前未曾依「中華民國銀行公會會員辦
    理消費金融案件無擔保債務協商機制」請求共同協商債務清
    償方案，後於消費者債務清理條例施行後乃向最大債權金融
    機構即中國信託商業銀行（下稱中國信託銀行）請求協商而
    未成立，而聲請人對金融機構因消費借貸及保證債務所負之
    債務計達新台幣（下同）4,285,532 元，惟聲請人現已失業
    ，僅賴配偶林雪綺之工作所得每月20,000元，供聲請人一家
    生活費用支出，扣除必要生活費用後即不能清償債務，而聲
    請人所負無擔保或無優先權之債務總額並未逾1,200 萬元，
    復未經法院裁定開始清算程序或宣告破產，爰依法聲請更生
    等語。
二、按「為使負債務之消費者得依本條例所定程序清理其債務，
    以調整其與債權人及其他利害關係人之權利義務關係，保障
    債權人之公平受償，謀求消費者經濟生活之更生及社會經濟
    之健全發展，特制定本條例。」、「債務人不能清償債務或
    有不能清償之虞者，得依本條例所定更生或清算程序，清理
    其債務」，消費者債務清理條例第3 條定有明文。是消費者
    債務清理條例之立法，其中心思想乃認陷於經濟上困境之消
    費者若任其於惡性循環之債務窘境中自生自滅，其將衍生嚴
    重之社會問題，致難以維持安定之社會經濟秩序，故有予之
    分別情形依更生或清算之程序清理其債務之必要，藉以妥適
    調整其與各相關債權人等間之權利義務關係，以謀求消費者
    經濟生活之更生機會，從而健全社會經濟發展。惟私法上之
    債之關係，係以當事人間之信賴關係為基礎，為社會經濟組
    織之重要支柱。當事人於以法律行為追求自己之利益之際，
    亦應顧及對方之利益，並考量債權債務在社會上之作用，本
    於誠實及信用之原則，行使其債權及履行其債務。故債務人
    之消費者欲以上開條例為其所負義務之調整者，自應本於誠
    信原則之本旨，僅在其不能清償債務或有不能清償之虞而使
    其陷於經濟上之困境時始得准許之。以避免其藉此善意之立
    法而惡意圖謀減免債務，致使社會陷於道德之危險，並因此
    使信用緊縮而造成社會經濟之動盪。
三、經查：
(一)聲請人主張其於前業向最大債權金融機構中國信託銀行請求
    共同協商債務清償方案，惟經該銀行以前次申請案經退件後
    尚未屆滿六個月為由通知協商不成立，此有中國信託銀行退
    件通知函在卷可稽（本院卷第104 頁），則依前揭條文之規
    定及說明，其自應有不能清償債務或有不能清償之虞，且此
    情形業使其陷於經濟上之困境時，法院始須准之進行更生或
    清算。
(二)聲請人主張其家庭每月需支出伙食費、水電費、交通費及其
    他雜物支出8,434 元及子女之扶養費用每人每月6,000 元計
    算，共計12,000元，惟聲請人並未提出全部開銷憑證，尚難
    遽認其主張為真，何況消費者債務清理條例雖期望使負債累
    累難以自力重建經濟生活之債務人得有更生之機會，然並無
    意保證每一債務人均能維持其原來之生活水準，毋寧係在保
    障債務人最低生活水準之前提下，使債務人盡力清償以得更
    生之機會。是債務人生活費用之支出，不應由債務人任意主
    張，只需得以維持其最低生活水準即可，查內政部公告之98
    年度臺灣省低收入戶最低生活費，每人每月11,309元，而上
    開公告係內政部依據社會救助法第4 條規定所制訂之標準，
    應屬可採，聲請人之生活費主張既未逾上開標準，並無過高
    之虞，應可採信。綜上，聲請人每月家庭必要支出之生活及
    扶養費用應為20,434元。
(三)聲請人主張其現正失業乙情，有其95、96年度綜合所得稅各
    類所得資料清單及財產歸屬資料清單、勞工保險投保資料表
    、失業認定收執聯在卷可查（詳本院卷第21至24頁、51頁以
    下），已足認定。而聲請人之配偶林雪綺每月平均薪資約20
    ,000 元 ，亦經提出薪資明細、95、96年度綜合所得稅各類
    所得資料清單在卷為證，應可採信。則聲請人一家之收入已
    不足支應其家庭生活開銷，遑論尚有得供還款之經濟能力，
    聲請人雖尚有土地及房屋各1 筆，惟此係供聲請人一家生活
    之用，且前開房地仍設有抵押權，有土地及建物謄本存卷可
    查（見本院卷第90至95頁），縱令出賣亦未必足以清償貸款
    之餘額，更難以取得金錢清償債務。縱認前揭房地出賣後足
    以清償房貸，然聲請人其餘債務仍有40萬元，縱不加計利息
    ，聲請人仍無力清償，是聲請人主張其有不能清償之虞乙節
    ，應屬有據。
四、綜上所述，本件聲請人為一般消費者，從事營業活動營業額
    未達每月20萬元。其有無法清償如附表所示債務之虞情事，
    又所負無擔保或無優先權之債務，並未逾1,200 萬元。且未
    經法院裁定開始清算程序或宣告破產，復查無消費者債務清
    理條例第6 條第3 項、第8 條或第46條各款所定駁回更生聲
    請之事由存在，則聲請人聲請更生，應屬有據，自應准許。
五、聲請人另聲請本院為保全處分，惟本件既已裁定開始更生程
    序，即無再予保全處分之必要，此部分聲請應予駁回。
六、依消費者債務清理條例第45條第1項，裁定如主文。
中    華    民    國    98    年    6     月    29    日
                  民事第四庭法  官 王奕勛
正本係照原本作成。
本裁定不得抗告。
本裁定已於98年6月29日下午5時公告。
中    華    民    國    98    年    6     月    29    日
                                書記官  王資惠
附表：
┌──┬────────────┬────────┬───────┐
│編號│債權人                  │金額（新台幣）  │種    類      │
├──┼────────────┼────────┼───────┤
│1   │中國信託商業銀行        │3,887,000元     │房屋貸款      │
├──┼────────────┼────────┼───────┤
│2   │中國信託商業銀行        │361,532元       │信用貸款、信用│
│    │                        │                │卡消費款      │
├──┼────────────┼────────┼───────┤
│3   │日盛銀行                │37,000元        │信用貸款      │
└──┴────────────┴────────┴───────┘


司法院資訊處製作；財團法人民間司法改革基金會備份。
